臺灣高等法院臺中分院刑事判決　　　　95年度上訴字第2132號
上　訴　人　臺灣臺中地方法院檢察署檢察官
上　訴　人
即　被　告　壬○○
選任辯護人　張柏山律師
　　　　　　羅淑菁律師
上列上訴人等因被告傷害致重傷案件，不服臺灣臺中地方法院94
年度訴字第1374號，中華民國95年7月31日第一審判決（起訴案
號：臺灣臺中地方法院檢察署93年度偵字第7163號），提起上訴
，本院判決如下：
    主  文
原判決撤銷。
壬○○傷害人之身體，因而致重傷，處有期徒刑伍年。
    事  實
一、壬○○與乙○○均屬同一土地公廟之信徒，兩人平日因廟會
    迎神事宜，時有言語爭執。民國（下同）九十一年三月十八
    日下午五時許，兩人在案外人陳金郎家中起口角爭執，分開
    後壬○○於同日晚間七時許，前往乙○○位於臺中縣龍井鄉
    ○○路七巷十八號工廠理論，隨即離開。同日晚間八時許，
    壬○○再度前往上開工廠，與乙○○言談間又起爭執，壬○○客觀上能預見頭部屬於人體重要部位，若以硬物敲擊，極
    易造成腦部機能毀敗或減損之重傷害，且飲酒之人本已反應
    遲鈍，平衡感不佳，如頭部遭受外力打擊，更易因重心不穩
    摔倒撞擊地面，而造成嚴重之傷害，猶基於傷害之犯意，趁
    乙○○酒醉之際，持放置於工廠牆邊、直徑約五公分、長約
    六十公分之木棍（未扣案），敲擊乙○○之左頭部，致乙○○跌倒在地，而受有左硬腦膜上出血、左腦內出血（延遲性
    ）、腦室出血等傷勢，壬○○見乙○○倒地，即攜帶該木棍
    兇器離去，而乙○○於翌（十九）日上午九時四十分許，經
    其父張海瑞（已歿）發現倒臥地上，即報警送醫治療，嗣雖
    經多次手術治療及復健，仍因創傷性腦傷及手術後併雙側偏
    癱，而有智力、記憶力受損情形，無法自己坐起，將來持續
    復健或有些許進步，但永久無法恢復正常，而受到重大不治
    之傷害。
二、案經乙○○及其妻庚○○訴由臺中縣警察局烏日分局報告臺
    灣臺中地方法院檢察署檢察官偵查起訴。
    理  由
一、訊據被告壬○○固坦承於上開時間，前往告訴人乙○○位於
    臺中縣龍井鄉○○路七巷十八號工廠，兩人因討論廟會事宜
    意見不合而發生肢體衝突之事實，惟矢口否認有何出手傷害
    告訴人乙○○致其受重傷之犯行，辯稱：伊當天在乙○○的
    辦公室，乙○○用手要抓伊，伊就將乙○○的手撥開，乙○○並未因此跌倒，伊也沒有拿東西打乙○○的頭部，伊要離
    開的時候，乙○○還站在門口罵人云云。惟查：
  (一)被告於案發後接受警方第一次偵訊時供稱：「因我於三月十
    八日約二十時許，我當時前去乙○○的工廠，因為他是上屆
    的爐主，要找他商討廟會要進香的事情，期間乙○○說如果
    要去進香，他的神尊要坐轎去，我跟乙○○說，一頂神轎只
    能坐三名神尊，但乙○○堅持要他的神尊也要坐神轎，雙方
    言談不合，乙○○就生氣起來，當時我看他在醉，我想離開
    ，他就拉住我，用手打我的臉一下，我與他拉扯，我用手回
    擋掉他，我就走了」等語 （見偵卷第6頁反面），業已明確
    表示九十一年三月十八日晚上八時許，有在乙○○工廠，為
    廟會事起爭執，其曾有拉扯及出手回擋之情形。而告訴人乙○○就其受傷之經過，在警訊中指稱：「（你是否還記得九
    十一年三月十八日約二十時，在台中縣龍井鄉○○村○○路
    七巷十八號，你和壬○○發生何事？過程你是否還記得？）
    我記得當晚壬○○來找我二次，是因為之前我和壬○○在陳
    金郎家有發生過衝突，壬○○來找我吵架，後來雙方一言不
    合，壬○○便拿一支鐵棍打我，當時我便昏倒在地不省人事
    。（當時共有幾個人打你？幾個人在現場？）只有壬○○打
    我，當時只有我倆在場而已，沒有其他人。（警方當時在現
    場所拾獲之米黃色外套〔警方證物提示〕是何人所有的？）
    是我的。（發生當晚該外套你是否有穿在身上？）有的。（
    該外套為何會撕裂如此形狀？是何原因所造成？）是當時我
    和壬○○發生衝突時，被壬○○拉扯所造成的。（壬○○是
    在何處下手打你？）是在工廠內的事務所。（你現在是否還
    認得壬○○〔警方提示口卡〕供你指認？是不是他打你的？
    ）我認得他（壬○○），是他打我的無誤」等語（見偵卷第
    8 頁反面至第9頁）；另於偵查中以證人身分具結證稱：「
    九十一年三月十八日晚間八時許，在臺中縣龍井鄉○○路七
    巷十八號，我與壬○○有拉扯，壬○○拿木棍打我後腦部，
    當時現場只有我與壬○○，沒有其他人」等語（見偵卷第44
    頁）；又於原審審理時以證人身分具結證述：「我與被告因
    為廟裡拜拜的事情吵架，九十一年農曆正月某日，被告到我
    臺中縣龍井鄉○○路七巷十八號的工廠找我，當天我與被告
    共見過三次面，第一次是下午五點多在陳金郎家裡，第二次
    是晚上七點多被告因為廟的事情到我工廠，第三次晚上八點
    多被告因為廟的事情又到工廠找我，這次被告在工廠裡面桌
    子那裡，用木材打我左半邊頭部，我汽車鑰匙被被告打掉，
    拖鞋放在門口是被告用的，外套也被被告扯破等語（見原審
    卷(一)第59至70頁）；復於本院結證稱：「（九十一年三月十
    八日當天晚上你有無跟壬○○發生何事？）（陳述小聲緩慢
    ）有的，是為了廟會的事他打我。（壬○○用什麼東西打你
    ？）（陳述小聲緩慢）用木棍打我頭部。（他打你以後，你
    有無倒地？）（陳述緩慢）我被打後頭暈暈，就不省人事。
    （在何處打你？）（陳述小聲緩慢）在我的工廠裡面。（在
    你工廠何處打你〔提示本院卷第90頁照片〕？）（陳述小聲
    緩慢，用手指）是在最上面的第一張照片。（〔提示本院卷
    第69頁附圖〕在何處打你？）證人當庭指不出來。（他拿的
    棍子是鐵的或木製？）（陳述小聲緩慢）是直徑有五公分，
    長的約有六十公分。（這棍子在工廠做何用？）答不出來。
    （這支棍子是放在工廠的何處？）（陳述緩慢）手指牆旁邊
    」等語（見本院卷第123頁）。 依告訴人乙○○前後四次之
    證詞，均一致證陳被告確有持木棍或鐵棍或木材之類之鈍物
    敲擊告訴人之左半邊頭部無誤。至被告究係持鐵質或木質之
    棍類所為，因告訴人腦部受傷後，及被毆擊時有喝酒情形，
    致無法為清楚之記憶，故有「木棍」、「鐵棍」或「木材」
    等不同器物之陳述，但依其在本院以緩慢而能為在庭之人所
    理解之語調並自行以手勢配合所為之陳述，係指被告當時為
    了廟會之事，用木棍打他頭部，該木棍是從工廠牆壁邊拿的
    ，直徑有五公分，長約有六十公分等情。
  (二)告訴人受傷倒地後，於翌（十九）日上午九時四十分許，被
    家人發現，報警送醫，先後在沙鹿光田醫院及臺中中山醫學
    大學附設醫院治療，依據光田綜合醫院於九十一年三月二十
    四日出具之診斷證明書（見偵卷第16頁），記載告訴人乙○○於九十一年三月十九日入院時，受有左硬腦膜上出血、左
    腦內出血（延遲性）、腦室出血等傷勢，經該醫院先後於九
    十一年三月十九日、三月二十一日施作二次開顱手術。又中
    山醫學大學附設醫院於九十二年八月十三日出具之診斷證明
    書（見偵卷第17頁），記載告訴人乙○○於九十一年五月六
    日入院時，經診斷有創傷性腦傷、手術後併雙側偏癱，自九
    十一年五月六日起至九十二年八月十三日止，先後五次入院
    治療及復健，仍有智力、記憶力受損情形，無法自己坐起，
    無法維持坐姿及站姿，行動完全依賴他人推輪椅，日常生活
    包括穿衣、洗澡、大小便依賴他人，而吃飯只能依賴左手使
    用湯匙，而且食物易掉落。因為受傷已有一段時日，將來持
    續復健或有些許進步，但永久無法恢復正常等情，是依上開
    診斷證明書之記載，告訴人乙○○受有創傷性腦傷及手術後
    併雙側偏癱，已永久無法恢復正常，其傷勢應已符合（修正
    前）刑法第10條第4項第6款重大不治傷害。
  (三)被告於案發後警局初訊時供稱其與乙○○於九十一年三月十
    八日共見面二次，第一次於該日下午五時許，在陳金郎家中
    ，第二次為同日晚上八時許，是在乙○○之工廠（見偵卷第
    5頁反面） ，而告訴人乙○○則指當日與被告碰面三次，第
    一次下午五點多，在陳金郎家裡，第二次在晚上七點多，被
    告來工廠，約三、四分鐘就走了，沒說甚麼話，第三次是當
    晚八點多來工廠，為廟會的事爭吵，就用棍子打我的頭等語
    （見原審卷(一)第66、67頁），依告訴人所述，被告前去告訴
    人之工廠應有二次，而被告故意掩飾當晚七時許，亦有前去
    乙○○工廠，與乙○○見面之事實，被告於本院雖辯稱九十
    一年三月十八日下午五點多在陳金郎家泡茶後離開，轉往陳
    俊南工廠泡茶，當時有龍西村村長辛○○在場，直到晚上八
    時多被告才開車載辛○○至龍西保安宮開會，隨後被告即至
    乙○○之工廠，故當晚七時許，絕無可能出現在乙○○工廠
    內云云，並舉辛○○為證（見本院卷第42頁），經本院傳喚
    證人辛○○作證，雖附和被告之詞，謂當晚八點多，被告才
    從陳俊南工廠開車載其前去保安宮開會等語（見本院卷第62
    頁），然查被告轉至陳俊南工廠與辛○○等人泡茶，竟長達
    三小時，直至當晚八時許始離開，期間又不必進食晚餐，已
    與常情有違，且依被告提出之現場圖（見本院卷第68頁），
    辛○○之住處即在保安宮之對面，何以辛○○亦無庸提前回
    家吃晚餐而挨餓開會，實違常理，是被告與辛○○所供當晚
    八時許始離開陳俊南工廠之語，要為飾詞，不足採信，告訴
    人指被告有於當晚七時許前去其工廠及當晚八時許，第二次
    再度前去等情，應可採取。又被告已自承有於當晚八時許前
    去告訴人之工廠，至當晚八時二十分許始行離去，雖又稱當
    日晚上被告離開乙○○之工廠後，另有證人陳春榮亦曾去乙○○工廠，看見乙○○坐在辦公桌前椅子上，雙腳跨在桌上
    ，叫他亦有應一聲喔，足見證人陳春榮離開乙○○工廠時，
    乙○○仍坐在椅子上，並無異樣，其後倒在地上，有可能是
    乙○○酒後中風倒地所致云云，但查：證人陳春榮（已改名
    陳敬閎）於原審審理時證稱：「‧‧我平常都會將大貨車停
    放在乙○○的工廠，九十一年三月十八日我將大貨車停在乙○○工廠，騎機車回家吃飯，後來吃過晚餐大約晚上七、八
    點的時候，我去乙○○的工廠跟他收隔天拜拜的錢，看到乙○○坐在椅子上，雙腳跨在桌上，有一點酒味，我叫乙○○
    ，他有回應一聲」等語（見原審卷(一)第79至87頁）。依上證
    詞，陳春榮係當日晚上七、八點前去乙○○工廠收隔天拜拜
    的錢，見乙○○坐在椅子上睡覺即離開，而被告第二次前去
    乙○○之工廠則在當晚八時以後，已在陳春榮離去之後，是
    不得以陳春榮所見，用以排除自己之涉案。再光田醫院急診
    室醫師即證人傅連鳳於原審審理時證稱：「乙○○於九十一
    年三月十九日上午十時十二分被送往光田醫院急診，頭部並
    沒有看到傷口，但是意識情形有改變，就是意識不太清楚，
    且沒有辦法呼吸，我幫乙○○作插管、電腦斷層、酒測及手
    術的準備，例如剃頭。當時乙○○的昏迷指數是六，瞳孔一
    大一小，沒有看到傷痕，有時鈍傷是看不到的，乙○○主要
    傷口在硬腦膜外，那是在顱骨以內有血塊。電腦斷層顯示乙○○右邊腦部沒有出血，一般如果是自己跌倒，左邊撞擊，
    右邊會產生對撞傷，如果是被毆打，因為腦部沒有晃動所以
    沒有對撞傷」等語（見原審卷(二)第21至28頁）；另該院神經
    外科主治醫師即證人于國藩於原審審理時證述：「‧‧乙○○從急診醫師送過來時，看不出來有外傷，但是開刀之後發
    現有顱骨骨折，硬腦膜有上出血，這一般是出現在外傷的情
    形，受傷部位是在頭部左側顱骨，腦部出血位置是在頭骨與
    腦膜間，出血原因是顱骨骨折，血塊非常大，腦裡面還有一
    個小出血，後來慢慢擴大，所以需要作第二次手術，腦內出
    血位置係在基底核，是在腦比較深入的地方。‧‧乙○○骨
    折的地方是在左側中央顳骨位置，有一上下走向的骨折，出
    血主要是在硬腦膜上，腦內基底核也有出血，在中風跌倒的
    情形，也有可能造成硬腦膜內外出血，但是要很嚴重的中風
    才可能，而乙○○的腦內出血，相對於他的硬腦膜上大量出
    血而言，是很小的出血，很難造成急促的昏倒，且從醫學上
    來說乙○○是很年輕的，中風的機會比較少，從電腦斷層看
    不出乙○○的腦部右側有任何對撞傷的痕跡」等語（見原審
    卷(二)第79至93頁）。依傅連鳳、于國藩之證詞，告訴人乙○○被送醫急救時，從外部無法看出有受傷痕跡，經電腦斷層
    檢查及開刀手術後，發現其頭部左側顱骨因外傷骨折，造成
    左硬腦膜上大量出血，腦內基底核位置亦有較少量之出血，
    腦部右側無對撞傷，與一般中風跌倒患者之情形有所不同。
    復參之法務部法醫研究所（94）醫鑑字第1584號法醫文書審
    查鑑定書，記載「乙○○於九十一年三月十八日發生頭部外
    傷，醫院檢查及接受手術時有頭顱骨顳骨骨折（上、下走向
    ），硬腦膜上腔出血明顯，顳部皮下組織出血明顯較支持為
    鈍器造成頭皮鈍挫傷、顳骨骨折，並因骨折造成黏合在顳骨
    內緣之中硬腦動脈撕裂，形成大量出血之硬腦膜上腔出血之
    血腫塊，最後再因擠壓基底核之左殼核區併發出血。由其外
    傷主要在左側（頭皮外傷）、左顱骨（顳骨骨折）至左大腦
    半球顱內出血（明顯硬腦膜上腔及硬腦膜下腔、蜘蛛網膜下
    腔、腦實質出血等），因左顳部頭皮外傷、左顳骨骨折、硬
    腦上腔出血之證據，縱在右側皮下有血腫亦不支持為對撞傷
    （counter-coup），而較支持為典型之左顳部之撞擊傷（
    coup）。左基底核之左殼核區出血雖有可能併發中風（即腦
    血管意外之機會），惟機率較低，而較似為外力造成腦損傷
    並併發基底核出血之結果。綜合研判其於九十一年三月十八
    日之頭部外傷較支持為鈍物敲擊造成之外傷，因顳骨區甚為
    脆弱而薄，且骨折在電腦斷層未明顯顯現出來，較支持為木
    質物體類鈍物之敲擊致顱骨骨折，而較不似為金屬類重力敲
    擊之結果」。該所九十五年五月二十二日法醫理字第
    0950001329號函更進一步指出「中風性跌倒，一般人在中風
    時會有不適感，較常見為順勢倒地，身體外傷僅為皮肉傷，
    較少見為特殊物體之撞擊傷，如恰撞擊尖銳之桌腳等則常見
    為側擦挫之挫裂傷，甚少有造成骨折之實例案件，且跌倒之
    顱內傷亦為對撞傷，告訴人乙○○之左顳區顱內出血亦已排
    除對撞傷之可能性」（見原審卷(三)第3至8頁、第15頁）。足
    見告訴人乙○○之左頭部受傷，係遭木質類鈍物敲擊所致，
    而非中風之結果，被告所謂乙○○係中風倒地受傷，自非可
    採。
  (四)證人丁○○、丙○○均是社區守望相助隊隊員，二人於九十
    一年三月十八日晚上值班，隔日凌晨一點多，看見乙○○工
    廠大門未關，便拿手電筒照射進去裡面，看見乙○○倒在地
    上，以為喝醉在睡覺，旁邊有夾克，就拿來幫他蓋在身上，
    而後離去。第二天即九十一年三月十九日上午九點多，乙○○父親張海瑞（已歿）發現乙○○睡在地上，剛好住同村之
    證人甲○○前去工廠找乙○○，即幫忙要扶乙○○起來，但
    扶不動，就找村長己○○前來幫忙，己○○見情況不對，即
    通知警方並送乙○○前去就醫等情，業據證人丁○○、丙○○、甲○○及己○○分別於審理中結證供明（見原審卷(一)第
    89至92頁、卷(二)第29至37頁、第38至50頁、本院卷第94至99
    頁），選任辯護人自行繪製乙○○之工廠現場圖一紙提出於
    本院，並據以詰問上開證人發現乙○○躺臥之地點究竟是圖
    上(1)或(2)之位置（見本院卷第69頁），因證人丁○○、丙○○指是在圖上標示(1)泡茶大桌子旁邊之地下，而證人甲○○
    、己○○指在圖上標示(2)之位置，因此質疑在九十一年三月
    十九日凌晨一點與上午九點間，乙○○係自行由圖上標示(1)
    走到標示(2)位置時不慎跌倒才受傷云云。但查乙○○所有坐
    落臺中縣龍井鄉○○路七巷十八號之工廠，於乙○○受傷後
    業已易主，屋內原有之隔間、裝潢及佈置均已全部拆除重做
    ，現況與以前已完全不同，此有被告提出之照片及所具之陳
    報狀在卷可稽（見本院卷第86至91頁），是選任辯護人所繪
    案發當時之「工廠現場圖」，應係其憑被告過去之記憶所製
    作，是否能呈現當時之原狀已非無疑，且社區巡守員即證人
    丁○○、丙○○於九十一年三月十九日凌晨一時許進入工廠
    時，工廠內並無燈光，二人係依賴手電筒之薄弱光線照射，
    事後如何能僅憑辯護人自繪之現場圖即指出當時乙○○倒臥
    之正確位置？是辯護人以證人不同之陳述，遽謂乙○○有自
    行由圖上標示(1)走到標示(2)之位置時，不慎跌倒才致受傷之
    情為辯，實非可採。
  (五)本件犯案兇器，於現場並未扣獲，顯然係被告作案後隨手攜
    走滅證，至於事後警方在現場拍得乙○○之拖鞋、鑰匙分別
    掉在小門及大鐵捲門外乙情（見偵卷第25頁），乙○○於本
    院回答「我也不知道」等語（見本院卷第123頁反面），其
    雖無從說明，但以乙○○係酒醉後回到工廠，不免步履不穩
    因而有掉落情形，然此均無礙於被告犯罪之成立，被告所辯
    既無可採，其犯行應堪認定。
二、按加重結果犯，以行為人能預見其結果之發生為要件，所謂
    能預見乃指客觀情形而言，最高法院著有四十七年台上字第
    九二○號判例可資參照。本件告訴人乙○○為人發現倒臥在
    地時身上有酒味，顯見其於事發前有飲酒，被告亦不否認告
    訴人乙○○於案發之時已酒醉。參以頭部屬於人體重要部位
    ，若以硬物敲擊，極易造成腦部機能毀敗或減損之重傷害，
    且飲酒之人本已反應遲鈍，平衡感不佳，如頭部遭受外力打
    擊，更易因重心不穩摔倒撞擊地面，而造成嚴重之傷害，通
    常一般人對此應有預見之可能。而被告主觀上雖無致告訴人
    乙○○受重傷之故意，然告訴人乙○○因而發生重傷害之結
    果，被告之傷害行為與告訴人乙○○所受重傷害之結果間有
    相當因果關係，被告自應就該加重結果負擔刑責。被告行為
    後，刑法業已修正施行，其中第10條第4項有關重傷之定義
    ，已由原先須達到「毀敗」身體機能之程度，放寬為「毀敗
    」或「嚴重毀損」身體機能均屬之，因屬構成要件之變更，
    自有比較新舊法之必要，經比較結果，以修正前刑法要件較
    嚴格有利於行為人，是本件應依刑法第2條第1項前段規定，
    適用修正前之刑法規定。核被告所為，係犯刑法第277條第2
    項之傷害致重傷罪。原審雖予被告論科，惟查被告係據告訴
    人工廠內放置牆邊直徑約五公分、長約六十公分之木棍行兇
    ，已據告訴人乙○○供明，業如前述，乃原判決指被告係持
    不明之木質類鈍物為兇器，尚與事實不符，是被告上訴否認
    犯罪及檢察官上訴指量刑過輕，雖均非可採，惟原判決既有
    可議，即應予撤銷改判，爰審酌被告僅因口角爭執，即持木
    棍敲擊告訴人乙○○之頭部，惡性非輕，其行為導致告訴人
    乙○○受傷嚴重，於壯年之際即雙側偏癱，終身均須依賴他
    人照料，被告犯罪所生損害甚鉅，犯後猶飾詞卸責，迄未向
    告訴人乙○○道歉或賠償其所受損害，顯然欠缺悔過之具體
    表現等一切情狀，量處如主文第二項所示之刑，以資懲儆。
    至被告持以傷人之木棍，告訴人乙○○稱係其工廠之物，故
    不予宣告沒收。
三、據上論斷，應依刑事訴訟法第369條第1項前段、第364條、
    第299條第1項前段，刑法第2條第1項前段、第277條第2項後
    段，判決如主文。
本案經檢察官戊○○到庭執行職務。
中　　華　　民　　國　　96　　年　　1 　　月　　30　　日
            刑事第四庭    審判長法　官　洪  耀  宗
                                法　官  劉  登  俊
                                法　官  陳  欣  安
上列正本證明與原本無異。
如不服本判決應於收受送達後十日內向本院提出上訴書狀，其未
述上訴之理由者並得於提起上訴後十日內向本院補提理由書（
須按他造當事人之人數附繕本）。
                                書記官  阮  正  枝
中　　華　　民　　國　　96　　年　　1 　　月　　31　　日
附錄：
刑法第277條
傷害人之身體或健康者，處三年以下有期徒刑、拘役或一千元以
下罰金。
犯前項之罪因而致人於死者，處無期徒刑或七年以上有期徒刑；
致重傷者，處三年以上十年以下有期徒刑。
